【裁判字號】    97,訴,3227
【裁判日期】    980423
【裁判案由】    優惠存款
【裁判全文】
臺北高等行政法院判決
                                      97年度訴字第3227號
                              .
原      告  甲○○
被      告  教育部
代  表  人  乙○○（部長）
                          送達.
訴訟代理人  丁○○
上列當事人間因優惠存款事件，原告不服公務人員保障暨培訓委
員會中華民國97年10月7 日97公審決字第0337號復審決定，提起
行政訴訟。本院判決如下：
    主  文
原告之訴駁回。
訴訟費用由原告負擔。
    事實及理由
一、事實概要：
    原告原係國立臺北科技大學（以下簡稱臺北科大）組員，經
    被告以民國（下同）94年2 月23日台人(三)字第0940023128號
    函核定，自同年3 月1 日退休生效並支領月退休金，附記原
    告得憑月退休金證書與公保養老給付支票至臺灣銀行（以下
    簡稱臺銀）及其各地方分支機構辦理優惠存款在案。嗣因被
    告推動公務人員退休所得合理化改革方案，於95年1 月27日
    以台人(三)字第0950010490B 號令增訂「學校退休教職員公保
    養老給付金額優惠存款要點」（以下簡稱教職員公保優存要
    點）第3 點之1 規定，並自同年2 月16日生效。爰於原告優
    惠存款期限（2 年）屆滿後，被告乃據之以97年2 月21日台
    人(三)字第0970026964號函，核算其於優惠存款期滿後得辦理
    續存之最高金額為新臺幣（下同）598,164 元，溯自期滿日
    計存（下稱原處分；原告儲存於臺銀仁愛分行之公保養老給
    付優惠存款金額為1,130,500 元）。原告不服，提起復審，
    復遭公務人員保障暨培訓委員會（以下簡稱保訓會）復審決
    定駁回，遂向本院提起行政訴訟。
二、本件原告主張：
    原告於94年3 月1 日自臺北科大退休，領取月退俸，並選擇
    參加2 年期滿後，除犯法判刑、通緝及死亡外，均無條件得
    以續存之優惠存款。且學校教職員月退休金證書上載明憲法
    法律規定保障，而非行政命令之強制。前總統陳水扁於任期
    內以最高行政命令裁量權醞釀裁示立法院在95年1 月27日通
    過增訂教職員公保優存要點第3 點之1 有關減少公保養老給
    付之規定，當時立法院長並不認同，以致侵害應受不溯及既
    往憲法保障之已退休公務員權益。又臺北科大94至96年間數
    度掛號寄達原告，謂任公職期間有無領取主管職務加給調查
    表，要求不論有無領取都要在調查表上親自簽名並儘速寄回
    ，原告因不認同將主管加給列入計算，所以拒絕簽名。故原
    告優惠存款原為1,130,500 元被減少優惠存款532,400 元，
    現只能存598,100 元且追繳96至97年已領之利息，影響原告
    生計，應予撤銷等情。並聲明求為判決撤銷復審決定及原處
    分。
三、被告則以：
(一)、按95年2 月16日修正施行前之教職員公保優存要點第2 點、
    第3 點、第5 點；學校退休教職員一次退休金優惠存款辦法
    第3 條、第4 條之規定，因原告業經被告依學校教職員退休
    條例規定於94年2 月23日以台人(三)字第0940023128號函核准
    自同年3 月1 日退休生效，並核定85年1 月31日退撫舊制年
    資為16年（原告85年1 月31日前之公保年資亦為16年）在案
    ，爰原告於退休生效日起，依上開公保優存要點第3 點所訂
    附表（即學校教職員退撫新制實施前公保年資及養老給付辦
    理優惠存款最高月數標準表）規定，其公保養老給付得辦理
    優惠存款之最高月數為32個月，至於得辦理優惠存款之最高
    金額，則為32個月之保俸（原告退休時之保俸為35,330元，
    32個月保俸總額則為1,130,560 元）。又依上開規定，優惠
    存款戶係以每百元為單位整數存儲，因此，原告退休後即將
    1,130,500 元之公保養老給付儲存於臺銀仁愛分行辦理優惠
    存款。
(二)、嗣因被告鑑於現今社會環境變遷、國內金融市場低利率趨勢
    ，且為期解決退撫新舊制過渡期間退休教育人員退休所得高
    於現職教育人員薪資所得之不合理現象，爰參照94年11月10
    日考試院第10屆第158 次會議審議通過之公務人員退休所得
    合理化方案擬具「教育人員退休所得合理化方案」，針對退
    休所得替代率偏高之人員（即兼具新舊制退休年資之支【兼
    】領月退休金人員），在其月退休金給與標準及18% 優惠存
    利率仍予維持不變之前提下，減少其公保養老給付得辦理優
    惠存款之金額，使不超過退休所得上限百分比，並據以增訂
    「教職員公保優存要點第3 點之1 」，報經行政院核定後，
    依權責於95年1 月27日以台人(三)字第0950010490B 號令發布
    自同年2 月16日生效，另軍職人員及公務人員亦於同日同步
    實施退休所得合理化方案。準此，95年2 月16日教職員公保
    優存要點第3 點之1 規定施行前已退休之教育人員，於95年
    2 月16日後優惠存款期滿續存時，如其每月退休所得超過退
    休所得上限百分比者，應減少其公保養老給付得辦理優惠存
    款之金額。茲以原告退休所得，經被告依上開公保優存要點
    第3 點之1 計算後，係超過其退休所得上限百分比（原告退
    休所得百分比為97.58%，超過其上限百分比85% ），爰被告
    於原告優惠存款期限（2 年）屆滿後，以97年2 月21日台人
    (三)字第0970026964號函核定其續約時僅得繼續辦理優惠存款
    之金額為598,164 元（按：因依規定優惠存款戶係以每百元
    為單位整數存儲，爰原告實際得辦理優惠存款金額為598,10
    0 元），於法並無違誤。
(三)、依司法院釋字第580 號解釋所述，憲法於第15條所保障人民
    之財產權，係指基於個人之人格發展自由，個人得自由決定
    其生活資源之使用、收益及處分，因而得自由與他人為生活
    資源之交換而言。以學校退休教職員公保養老給付優惠存款
    係依退撫新制施行前（85年1 月31日以前）參加公教人員保
    險之年資，按教職員公保優存要點附表所對照之得辦理優惠
    存款之保俸及月數計算存款金額，並按優惠利率計息，屬政
    策性之福利措施，其存款金額減少雖使將來發生之孳息減少
    ，惟依公教人員保險法規定應給予之公保養老給付金額及依
    學校教職員退休條例及其施行細則規定應核發之退休金金額
    並不會因而減少，從而被告為期教育人員退休所得臻於公平
    合理，基於社會整體經濟環境變遷，就部分退休所得偏高之
    退休教育人員酌予調整其公保養老給付辦理優惠存款之額度
    ，並未減少原告之公保養老給付金額及退休金金額，爰尚無
    侵害原告之公保養老給付及退休金等財產權可言。另有關上
    開優惠存款將來發生之孳息，本質上僅係原告之期待利益，
    尚無從決定其使用、收益及處分，故與憲法保障之財產權無
    涉等語，資為抗辯。並聲明求為判決駁回原告之訴。
四、本件原告原係臺北科大組員，經被告以94年2 月23日台人(三)
    字第0940023128號函核定，退休年資為25年2 個月，自同年
    3 月1 日退休生效並支領月退休金。原告且於退休後將1,13
    0,500 元之公保養老給付儲存於臺銀仁愛分行辦理優惠存款
    。嗣因被告推動公務人員退休所得合理化改革方案，於95年
    1 月27日以台人(三)字第0950010490B 號令增訂教職員公保優
    存要點第3 點之1 規定，並自同年2 月16日生效。被告乃於
    原告優惠存款期限（2 年）屆滿後，以97年2 月21日台人(三)
    字第0970026964號函，核算其於優惠存款期滿後得辦理續存
    之最高金額為598,164 元，溯自期滿日計存。原告不服，提
    起復審，復遭駁回等事實，有被告97年2 月21日台人(三)字第
    0970026964號函檢附原告養老給付得辦理優惠存款金額計算
    單、94年2 月23日台人(三)字第0940023128號函、保訓會97年
    10月7 日97公審決字第0337號復審決定書、學校教職員月退
    休金證書等件影本附卷可稽（見原處分卷第9-12、19-21 頁
    ；保訓會卷第3-10、35頁），洵堪認定。是本件爭點厥在95
    年2 月16日前已退休人員，是否有修正之教職員公保優存要
    點第3 點之1 規定之適用？
五、本院之判斷：
(一)、按「學校教職員之退休，依本條例行之。」、「教職員有下
    列情形之一者，得申請退休：一、任職5 年以上，年滿60歲
    者。二、任職滿25年者。」、「教師或校長依第3 條申請退
    休者，除特殊原因外，其退休生效日以2 月1 日或8 月1 日
    為準。」、「退休金之給與如下：…二、任職15年以上者，
    由退休人員就下列退休給與，擇一支領之：…(二)月退休金。
    …」學校教職員退休條例第1 條、第3 條第1 項、第4 條之
    1 第1 項、第5 條第1 項分別定有明文。又「依本要點辦理
    優惠存款，須合於下列各款條件：(一)依學校教職員退休條例
    辦理退休。(二)退休時所任職適用行政院訂定之全國軍公教員
    工待遇支給要點之公務人員俸額標準表支薪。(三)依中華民國
    85年2 月1 日學校教職員退休條例修正施行前之公務人員保
    險年資所核發之養老給付。」、「依本要點辦理優惠存款之
    公務人員保險年資及養老給付辦理優惠存款最高月數標準，
    依附表規定辦理。」、「（第1 項）支領月退休金人員之每
    月退休所得，不得超過依最後在職同薪級人員現職待遇計算
    之所得上限百分比：(一)核定退休年資25年以下者，以85 %為
    上限；核定退休年資超過25年者，每增1 年，上限增加1%，
    最高增至95 %。滿6 個月以上未滿1 年之畸零年資，以1 年
    計……（第2 項）前項人員每月退休所得超過退休所得上限
    百分比者，在依學校教職員退休條例所支領退休給與不作變
    動之前提下，減少其養老給付得辦理優惠存款之金額，使不
    超過退休所得上限百分比。…（第6 項）第1 項所稱每月退
    休所得及最後在職同薪級人員現職待遇，其定義如下：(一)每
    月退休所得，指下列各目合計之金額：1.按退休生效時待遇
    標準計算之月退休金。…(二)最後在職同薪級人員現職待遇，
    指下列各目合計之金額：…4.按最後在職待遇標準依退休生
    效日當年度（如當年度尚未訂定，則依前一年度）軍公教人
    員年終工作獎金（慰問金）發給注意事項計算之全年年終工
    作獎金12分之1 之金額。…（第7 項）本點規定施行前已退
    休之教育人員，於本點規定施行後優惠存款期滿續存時，應
    依最後退休薪級及最後服務機關學校核實證明最後在職時具
    有前項第2 款之待遇項目，按本點規定施行時待遇標準及當
    年度（如當年度尚未訂定，則依前一年度）軍公教人員年終
    工作獎金（慰問金）發給注意事項計算每月退休所得及最後
    在職同薪級人員現職待遇。…（第8 項）前項人員每月退休
    所得超過依第1 項計算之退休所得上限百分比者，減少其養
    老給付得辦理優惠存款之金額，使不超過退休所得上限百分
    比；…」、「公立學校退休教職員儲存公保養老給付金額，
    應憑主管教育行政機關核發之退休金證書，與臺灣銀行股份
    有限公司開立之支票及其公函之副本辦理。」、「本要點未
    經規定事項，準用學校退休教職員一次退休金優惠存款辦法
    之規定辦理。」為被告95年1 月27日修正發布並自同年2 月
    16日生效之教職員公保優存要點第2 點、第3 點、第3 點之
    1 第1 項第1 款、第2 項、第6 項第1 款第1 目、第2 款第
    4 目、第7 項、第8 項、第4 點第1 項、第5 點所明定。而
    「退休金之儲存，除期滿得續存外，其期限定為1 年及2 年
    兩種，利息按行政院核定比照受理存款機關1 年期定期存款
    牌告利率加50% 優惠利率計算，但最低不得低於年息18 %。
    」、「開設存款戶頭，以1 人1 戶為限，每戶定為新臺幣1
    千元，千元以上以每百元為單位整數存儲之，但最高額不得
    超過其實領1 次退休金之總數。」學校退休教職員一次退休
    金優惠存款辦法第3 條、第4 條復著有規定。
(二)、次按退休公務人員退休金優惠存款制度之建立，係立法院法
    制委員會於48年7 月15日審議公務人員退休法修正草案時，
    基於早期公務人員每月待遇所得微薄，且其支領之一次退休
    金係以其最後在職之月俸額及本人實物代金為基數之內涵，
    造成退休實質所得偏低，為照顧退休人員生活，乃決議由銓
    敘部邀請有關機關研商。銓敘部爰與財政部於49年11月2 日
    會銜訂定發布「退休公務人員退休金優惠存款辦法」（按：
    現已修正為「退休公務人員一次退休金優惠存款辦法」）；
    而退休公務人員公保養老給付優惠存款制度，亦係基於上述
    因素及軍保退伍給付已得辦理優惠存款之考量，由銓敘部於
    63年12月17日訂定「退休公務人員公保養老給付金額優惠存
    款要點」，就依公務人員退休法核准退休且依行政院公布之
    「全國軍公教人員待遇支給辦法」所訂之公務人員俸額標準
    表支薪之人員所領之公保養老給付金額，得連同一次退休金
    辦理優惠存款（見該要點第1 、2 點）；嗣行政院亦以64年
    2 月3 日台64財字第989 號令訂定發布系爭公保優存要點，
    就學校教職員保險養老給付為相同之規定。而「何種事項應
    以法律直接規範或委由命令予以規定，與所謂規範密度有關
    ，應視規範對象、內容或法益本身及其所受限制之輕重而容
    許合理之差異：諸如剝奪人民生命或限制人民身體自由者，
    必須遵守罪刑法定主義，以制定法律之方式為之；涉及人民
    其他自由權利之限制者，亦應由法律加以規定，如以法律授
    權主管機關發布命令為補充規定時，其授權應符合具體明確
    之原則；若僅屬與執行法律之細節性、技術性次要事項，則
    得由主管機關發布命令為必要之規範，雖因而對人民產生不
    便或輕微影響，尚非憲法所不許。又關於給付行政措施，其
    受法律規範之密度，自較限制人民權益者寬鬆，倘涉及公共
    利益之重大事項者，應有法律或法律授權之命令為依據之必
    要，乃屬當然。」業有司法院釋字第443 號解釋理由可資參
    照；依上揭釋字第443 號解釋理由之層級化法律保留原則體
    系，就關於給付行政措施，應屬低密度法律保留，是以給付
    行政措施應對何一群體、何種事項為給付，給付之種類，項
    目為何，應由行政機關基於其行政之積極性、公益性，酌量
    當時之社會經濟狀況，財政收支情形，除非涉及公共利益之
    重大事項，應有法律或法律授權之命令為依據之必要外，自
    應有行政機關整體性考量之自由形成空間；由前述優惠存款
    制度之形成及沿革可知該制度，實乃政策性之補助措施，於
    審酌政府財力負擔及各類公務人員待遇類型等因素，考量整
    體公益衡平原則，並兼顧退休公務人員之實質權益保障，在
    政府補助性支出之資源有限情況下，為期有限之資源發揮最
    大之效益，就此僅適用於特定族群之給付行政範疇，其受法
    律規範之密度，應較限制人民權益者寬鬆，而得由主管機關
    本其權責就適用之對象與範圍，為必要及限定性之分配，無
    以法律或法律授權之命令為依據之必要；故被告考慮於經數
    十年後之社會經濟狀況、財政收支情形與整體公益衡平原則
    ，審酌得適用之對象、範圍及辦理優惠存款之額度，經行政
    院核定其依權限修正該要點，以符合正當性與公平性，無違
    反法律保留原則。是95年2 月16日前已退休人員，就修正後
    已期滿之優惠存款，仍有上開教職員公保優存要點第3 點之
    1 規定之適用。原告主張學校教職員月退休金證書上載明之
    優惠存款規定係受憲法保障，而非行政命令；教職員公保優
    存要點第3 點之1 規定，侵害應受不溯既往憲法保障之已退
    休公務員權益云云，容有誤解，尚非可採，先此敘明。
(三)、如前所述，原告原為臺北科大組員，於94年3 月1 日退休，
    核定退休年資為25年2 個月，支領月退休金；而其依上開規
    定與臺銀仁愛分行辦理之公保養老給付優惠存款金額計1,13
    0,500 元( 分2 次存入，契約期間分別自94年3 月2 日起至
    96年3 月2 日止、94年7 月6 日起至96年7 月1 日起，金額
    依序為1,099,500 元、31,000元，），並有臺銀仁愛分行97
    年8 月11日仁愛營字第09700026771 號函暨所附客戶所有存
    款明細查詢單影本附卷可稽（見復審卷第47、48頁），則被
    告依上揭教職員公保優存要點第3 點之1 第1 項第1 款、第
    6 項第1 款第1 目及第2 款第4 目、第7 項及第8 項規定，
    就該公保養老給付，核計原告退休所得上限為85% ，其每月
    退休所得之最高金額53,932元，扣除月退休金41,206元及1/
    12之年終慰問金3,754 元，其每月得領取之優惠存款利息，
    再以優惠利率年息18% 計算，以97年2 月21日台人(三)字第09
    70026964號函，核算其於優惠存款期滿後得辦理續存之最高
    金額為598,164 元（見原處分卷第11頁計算單；又準用學校
    退休教職員一次退休金優惠存款辦法第4 條規定，優惠存款
    係以每百元為單位整數存儲，故實際辦理優惠存款金額為59
    8,100 元），並溯自契約期滿日計存，於法並無不合；核算
    基礎並不包括主管加給（主管加給核定為0 ），有核定明細
    在卷可憑（見原處分卷第12頁），是原告主張其不認同將主
    管加給列入計算，而未在主管加給調查表上簽名云云，並不
    影響系爭優惠存款金額之計算。
(四)、另按所謂法律適用上之不溯既往原則，係指新訂生效之法規
    ，對於法規生效前「已發生事件」，除非法律另有明文規定
    ，原則上不得適用。所稱「事件」，指符合特定法規構成要
    件之全部法律事實；所稱「發生」，指該全部法律事實在現
    實生活中完全具體實現而言。本件原告就系爭養老給付之優
    惠存款，係以2 年為1 期換約，業如前述。是原告退休時被
    告所為有關公保養老給付優惠存款之原核定，須於2 年期滿
    時，另經被告核定，亦即新規定係直接適用於規定變更生效
    後繼續發生之事實，對於已退休教育人員於修正實施前已領
    取之優惠存款利息，並無庸依新法規定計算繳回；且修正時
    ，其原存單未到期者，仍得適用原規定（參系爭公保優存要
    點第3 點之1 第7 項規定），乃俟期滿換約後，始適用修正
    之規定，並未溯及於該要點變更生效日之前而為適用，僅往
    後生效一體適用，無涉不溯及既往之問題；而被告以上開97
    年2 月21日處分溯自期滿日計存，乃係適用上述要點第3 點
    之1 第7 項有關於該要點規定施行後優惠存款「期滿續存時
    」，應依最後退休薪級及最後服務機關學校核實證明最後在
    職時具有前項第2 款之待遇項目，按本要點規定施行時待遇
    標準及當年度（如當年度尚未訂定，則依前一年度）軍公教
    人員年終工作獎金（慰問金）發給注意事項計算每月退休所
    得及最後在職同薪級人員現職待遇規定之結果，是縱原告未
    於換約時及時為處分，亦難認系爭處分有何違法可言。至原
    告稱臺灣銀行仁愛分行追回其優惠存款利息差額71,878元，
    致該行原發給之利息扣繳憑單有誤乙節，既經該行另於97年
    4 月14日更正發給正確之扣繳憑單在案（見本院卷第47頁）
    ，無礙其97年度個人綜合所得稅之正確申報，自亦無損原告
    權益，爰併此敘明。
六、綜上所述，本件被告因政府基於考量財政狀況、負擔能力，
    及社會環境之變遷與分配之公平，所修正之公保優存要點，
    其適用之結果，尚難認原告有信賴保護或不溯及既往原則之
    適用。從而，本件被告以原處分適用修正後之公保優存要點
    第3 點之1 規定，減少原告得續存優惠存款之最高額度，於
    法並無不合，訴願決定予以維持，亦無違誤，原告請求撤銷
    ，為無理由，應予駁回。
七、本件事證已臻明確，兩造其餘攻擊防禦方法經本院審酌後，
    核與本件判決結果均不生影響，故不再逐項論述，附敘明之
    。
八、據上論結，原告之訴為無理由，爰依行政訴訟法第98條第1
    項前段，判決如主文。
中    華    民    國    98    年     4    月   23     日
                    臺北高等行政法院第七庭
                              審判長法  官  林樹埔
                                    法  官  劉穎怡
                                    法  官  林玫君
上為正本係照原本作成。
如不服本判決，應於送達後20日內，向本院提出上訴狀並表明上
訴理由，如於本判決宣示後送達前提起上訴者，應於判決送達後
20日內補提上訴理由書（須按他造人數附繕本）。
中    華    民    國    98    年     4    月   23     日
                                    書記官  黃玉鈴


司法院資訊處製作；財團法人民間司法改革基金會備份。
